【裁判字號】    95,家訴,30
【裁判日期】    951229
【裁判案由】    確認繼承權不存在
【裁判全文】
臺灣基隆地方法院民事判決              95年度家訴字第30號
原      告  甲○○
訴訟代理人  詹振寧 律師
被      告  乙○○
上當事人間請求確認繼承權不存在事件，本院於民國95年12月28
日言詞辯論終結，判決如下：
    主      文
確認被告乙○○對莊基立（男、民國四十四年四月十五日生、籍
設基隆市○○路七巷三十一號、民國九十五年六月十一日死亡）
之遺產繼承權不存在。
訴訟費應由被告負擔。
    事實及理由
甲、程序方面：
    被告經合法通知，未於言詞辯論期日到場，查無民事訴訟法
    第386條各款所列情形，依原告之聲請，由其一造辯論而為
    判決。
乙、實體方面：
一、原告起訴主張：
(一)訴外人莊基立係原告之父，訴外人莊基立於民國95年6月11
    日死亡，原告為訴外人莊基立之法定繼承人。然原告發現訴
    外人莊基立之戶籍謄本記載「民國91年9月20日與大陸地區
    人民即被告乙○○結婚民國91年10月11日申登。」等語，惟
    訴外人莊基立與被告並未舉行公開之儀式婚，彼此並無結婚
    之事實，僅有結婚之戶籍登記，不具備民法第982條第1項之
    公開儀式，依民法第988條第1款之規定，其結婚應屬無效；
    縱訴外人莊基立與被告在大陸地區重慶市公證處登記結婚，
    且大陸地區婚姻法採登記婚非儀式婚，然被告與訴外人莊基
    立從無同居之事實，且訴外人莊基立於91年間已罹肝腫瘤其
    婚姻顯屬虛偽，欠缺婚姻當事人之真正合意，依大陸地區之
    法律亦屬無效，被告顯非訴外人莊基立之配偶。
(二)被告與訴外人莊基立結婚，欠缺婚姻之形式要件及結婚之合
    意而不成立，則被告非訴外人莊基立之配偶，即不得享有訴
    外人莊基立之繼承權，被告繼承權存在與否，影響原告之應
    繼分，因此其法律關係之存否不明確致原告私法上之地位有
    受侵害之危險，而此項危險得以對於被告之確認判決除去者
    ，即得提起確認法律關係存否之訴，而原告為訴外人莊基立
    之子，依民法規定享有繼承權，而被告目前形式上為訴外人
    莊基立之配偶，依法亦享有繼承權，致使影響原告之應繼分
    之多寡，而此項受侵害之危險得藉以確認判決除去，因此確
    認被告對訴外人莊基立是否有繼承權存在，有確認上之利益
    ，原告自得提起本確認之訴等語。
(三)並聲明：如主文所示。
二、被告未於言詞辯論期日到場，亦未提出書狀作何聲明或陳述
    。
三、得心證之理由：
(一)按確認之訴，非原告有即受確認判決之法律上利益者，不得
    提起，民事訴訟法第247條第1項定有明文。亦即原告提起確
    認之訴，必須其主張之法律關係存否在當事人間不明確，致
    原告之權利或其他法律上之地位有不安之危險，即時有以確
    認判決除去之必要，其在法律上始有受判決之利益（最高法
    院52年台上字第1922號判例意旨參照）。本件原告主張其係
    被繼承人莊基立之子，業據其提出戶籍謄本為證，堪信屬實
    。原告請求確認被告對被繼承人莊基立之繼承權不存在，苟
    經判決認定屬實，則其就被繼承人莊基立遺產之應繼分將因
    而增加，自屬因法律關係之存否不明確，致原告私法上之地
    位有受侵害之危險。核諸前揭說明，原告對被告提起本件訴
    訟，即屬有受確認判決之法律上利益，先予敘明。
(二)次按結婚之方式及其他要件，依行為地之規定，臺灣地區與
    大陸地區人民關係條例第52條第1項定有明文。查被繼承人
    莊基立係在臺灣地區設有戶籍之臺灣地區人民，被告則為在
    大陸地區設籍之大陸地區人民，被繼承人莊基立與被告於91
    年9月20日在大陸地區重慶市辦理結婚登記之事實，有基隆
    市中正區戶政事務所95年9月11日基中戶字第0950002916號
    函附兩造結婚公證書附卷足憑，應堪信為真實。是以本件被
    告與被繼承人莊基立之婚姻是否成立有效，依前揭規定，自
    應適用行為地即大陸地區之規定。
(三)又按依中共婚姻法，結婚之實質要件稱為結婚條件，結婚條
    件分為必備條件與禁止條件；至於形式條件，因公權力積極
    介入而稱為結婚程序。又結婚必備條件為：(1)結婚必須男女
    當事人之合意，(2)結婚必須達法定結婚年齡，(3)結婚應符合
    一夫一妻制原則（參見中共婚姻法第2條、第3條、第4條、
    第5條）；結婚禁止條件為：(1)須非近親結婚，(2)須無禁止
    結婚之疾病。倘違反結婚必備條件，中共婚姻法對於違反結
    婚條件之效力並無明文規定，惟依中共法院之實踐，其對結
    婚要件之違反，似為無效論（參見戴東雄著中國大陸法制研
    究第六輯－中共婚姻法上結婚條件與結婚程序，第1頁至第
    42頁）。
(四)查被告係91年12月26日入境台灣地區，於92年3月28日出境
    台灣地區，有內政部警政署入出境管理局95年7月20日境信
    凡字第09510630010號函附被告入出國日期證明書可參，而
    被告入境台灣地區並未居住在被繼承人莊基立位於基隆市○
    ○路30巷8號之2租處，亦有基隆市警察局第二分局95年7月
    26日基警二分偵字第09502 07404號函及所附張學浚訪談紀
    錄表足參，復參諸基隆市中正區戶政事務所95年9月11日基
    中戶字第0950002916號函附結婚登記申請書上之申請人莊基
    立之簽名，文筆娟秀，顯係出自女子之字跡，而非被繼承人
    莊基立親自書寫之筆跡，再者，被繼承人莊基立為44年出生
    ，被告係63年出生，2人年齡相差近20歲，則被告若真有與
    被繼承人莊基立結婚之合意，當不致與被繼承人莊基立結婚
    後，迄被繼承人莊基立死亡之日止，未曾有過同居之事實及
    在台灣地區僅停留短短4個月之記錄，且被繼承人莊基立之
    家屬親友，亦無人知悉被繼承人結婚之事實，顯見被繼承人
    莊基立與被告間並無真實結婚之合意，即欠缺結婚之形式要
    件，是原告主張之事實堪認為實在，則被繼承人莊基立既顯
    無與被告結婚之合意，揆諸前揭說明，其婚姻即欠缺中共婚
    姻法所規定之必備條件，應為無效。
四、綜上所述，被告與被繼承人莊基立間之婚姻關係既為無效，
    被告即非被繼承人莊基立之合法繼承人，從而，原告請求確
    認被告對被繼承人莊基立之遺產繼承權不存在，為有理由，
    應予准許。
丙、結論：
    本件原告之訴為有理由，依民事訴訟法第385條第1項前段、
    第78條，判決如主文。
中    華    民    國    95    年    12    月    29    日
                  家事法庭法  官  徐世禎
以上正本係照原本作成。
對於本件判決如有不服，應於收受送達後20日內向本院提出上訴
書狀，敘述上訴之理由，上訴於臺灣高等法院，並按他造當事人
之人數附具繕本。
中    華    民    國    95    年    12    月    29    日
                          書記官  賴敏慧


司法院資訊處製作；財團法人民間司法改革基金會備份。
